臺灣高等法院臺南分院刑事判決　　　　 96年度上易字第589號
上　訴　人　臺灣臺南地方法院檢察署檢察官
被　　　告　丙○○
上列上訴人因被告重利案件，不服臺灣臺南地方法院九十六年度
易字第八五九號中華民國九十六年八月十五日第一審判決（起訴
案號：臺灣臺南地方法院檢察署九十五年度偵字第一一七七一號
），提起上訴，本院判決如下：
    主  文
上訴駁回。
    理  由
一、聲請簡易判決處刑意旨略以：被告丙○○基於重利之概括犯
    意，先於民國九十四年四月二十二日，在臺南市某處，乘人
    急迫，貸與經營計程車車行急需週轉金以及繳納到期稅金等
    之乙○○新臺幣（下同）三十萬元，約定利息每月五分即一
    萬五千元，乙○○則分期償還本息，至九十五年二月間，俟
    分期償還該款後，始於九十五年三月間，將原信託登記在丙○○名下之小客車（車牌號碼為5766－JF號）辦理過戶至其
    姪子名下。復於九十五年四月五日，乘人急迫，在臺南市○○路與崇德路的路邊，借與甲○○六萬元，約定甲○○須開
    立發票日九十五年五月五日、同年六月五日、同年七月五日
    、同年八月五日之本票各一張，金額前三張為二萬元、最後
    一張為一萬元計七萬元以返還本息（月息逾四分），嗣甲○○繳完前三期計六萬元本息後，適為警於九十五年七月十二
    日持搜索票查獲，扣得甲○○之本票一張、遠東國際商業銀
    行九十四年月曆（四月二十二日記載黑龍30/15000）、郭綜
    合醫院九十五年月曆（二月十二日記載黑龍10萬到）各一份
    ，因認被告涉有重利罪嫌云云。
二、按犯罪事實應依證據認定之，無證據不得認定犯罪事實；不
    能證明被告犯罪者，應諭知無罪之判決，刑事訴訟法第一百
    五十四條第二項、第三百零一條第一項分別定有明文。而為
    貫徹無罪推定原則，檢察官對於被告之犯罪事實，應負實質
    舉證責任。檢察官舉證責任之內涵，除應盡提出證據之形式
    舉證責任外，尚應指出其證明之方法，用以說服法院，使法
    官確信被告犯罪構成事實之存在。此指出其證明之方法，應
    包括指出調查之途徑，與待證事實之關聯及證據之證明力等
    事項（最高法院九十一年四月三十日九十一年度第四次刑事
    庭會議決議要旨一、參照）。
三、上開聲請簡易處刑意旨認為被告丙○○涉有重利犯行，無非
    係以被告丙○○之自白、證人乙○○及甲○○之證述、搜索
    扣押所得物品等證據資料，作為主要論據。訊據被告丙○○
    否認有重利犯行，辯稱：「乙○○要將其登記在我名下的汽
    車典當給當舖貸款，需要我簽名，由於我不想與當鋪有接觸
    ，便向乙○○表示我可以借款給他，他向別人借錢要多少利
    息，我就算他多少利息，由於乙○○要借三十萬，向當舖借
    要一個月五分的利息，我便以相同方式借給乙○○，乙○○
    則用了四個月將三十萬還完，但全部也只拿了一個月一萬五
    千元的利息。甲○○的經濟狀況不是很好，陸陸續續有向我
    借過一、二千元，最後一次甲○○一次向我借六萬元，並表
    示他先前借的小錢都沒有還我，這次借六萬元順便要還我先
    前借的約七、八千元，所以就開了七萬元的本票，但我告訴
    甲○○這一萬元可以不用還我，甲○○也只還我六萬元，這
    也是甲○○主動提議的，我也有向甲○○說只要還我六萬元
    就好。」等語，並提出車籍資料一份為證（見原審簡字卷第
    十一頁）。
四、經查：
  (一)、證人甲○○部分：
    1.證人甲○○於原審審理時證稱：「我前有借過四、五次，
      是在九十四年左右，每次大約是以一至三千元的方式借貸
      ，一共欠了約八千元沒還，借的小錢也都沒有算利息。這
      次借六萬元的時候，丙○○本來不太想借我，因我之前欠
      的錢也沒有還，我覺得不好意思，所以就向丙○○說連同
      之前的借款一次處理完，我順勢將先前所欠約八千元的借
      款一次算清，所以就開了票面金額為三張二萬元、一張一
      萬元共四張本票七萬元給丙○○，也因為這樣才有約二千
      元的差距，丙○○沒有主動向我要過利息，我後來一個月
      還二萬，還了三次，之後那一萬元沒有還。我當時也有向
      警察說先前有借錢這件事，至於利息部分也是警察自己算
      了之後告訴我的。」；於本院審理時證稱：「（審判長問
    　）：當時有說九十五年四月五日有向謝先生借七萬元，你
      到底是借六萬元或是七萬元？答：以前我有向他借八千元
      ，另外借一個六萬元的，我自己說所借的六萬元包括以前
      借的八千元要還給他七萬元。」；「（審判長問：為何在
      警局你向警察說第一次向他借錢，且只借這麼一次？答：
      金額最大的是這一次六萬元。」等語（見原審卷第十二至
      二十頁；本院卷第二十九頁）。其於原審其本院之證述內
      容，互核一致，而無瑕疵。
    2.證人甲○○上開證詞除與被告丙○○所經原審勘驗九十五
      年八月十五日證人甲○○於檢察官面前所為陳述，證人甲○○確實有向檢察官陳述「欠款約六萬六至七千元，主動
      向丙○○要求開立七萬元本票借款」一事，共計三次（見
      原審卷第四二頁勘驗筆錄附件），可認證人甲○○歷次陳
      述均有提及其與被告丙○○實際借貸過程。而上開偵查筆
      錄僅記載證人甲○○表示「我只有借過一次而已，我以前
      有向他借零錢」，而證人甲○○之警詢筆錄並無錄音可供
      佐證（見警卷第四至六頁，偵查卷第八至九頁），因證人
      甲○○於偵查中向檢察官所為之陳述，筆錄記載缺乏上開
      勘驗內容文字，顯有不可信之情況；另證人甲○○於司法
      警察調查中所為之陳述固與審判中不符，但不能證明其先
      前警詢陳述具有較可信之特別情況，依據刑事訴訟法第一
      百五十九條之一第二項、之二等規定，應認無證據能力。
      應以其於本院及原審證述之內容為可信。
    3.本件既為甲○○證人主動向被告丙○○請求以上開方式借
      款，即非被告丙○○「乘」證人甲○○急迫、輕率或無經
      驗貸以金錢，而借貸利息雙方並未具體約定期間，其利率
      計算即無從特定，以借款約六萬六至八千元而開立七萬元
      本票計算，利息不過百分之三到六之間，不能認為該利息
      乃與原本顯不相當之重利，本院認為被告丙○○貸以證人
      甲○○金錢部分，不構成重利犯行。
  (二)、證人乙○○部分：
    1.證人乙○○於原審審理時證稱：「我在作中古車買賣，也
      從事過當鋪業及計程車業，與丙○○是十幾年的朋友，也
      曾向丙○○借過幾次錢。車號5766－JF賓士車是我向丙○○的姊夫買的，因為我信用破產，所以登記在丙○○名下
      。我那時缺錢要拿車子向同行借款三十萬，因為車子登記
      在丙○○名下，要丙○○簽名配合，但丙○○不願意，便
      向我說可以找別人借錢給我。後來丙○○借我三十萬，並
      問我利息要怎麼算，我說當舖的八分利息是原車使用，如
      果車子有扣下來只能算五分，用一個月計算，因為當舖算
      我一萬五千元的利息，我便用當鋪業的行情，也用一萬五
      千元算給丙○○利息。我借了三十萬元去繳稅金以及作為
      當時二部二手車買賣的周轉金，記得大概賺了有六萬元。
      一個月後，我便去丙○○處將車子取回，順便還丙○○約
      二十幾萬，我向丙○○借錢時並沒有開立本票，是去取車
      後過幾天，我們二人談到還有八到十萬元沒還，丙○○說
      要不要開一萬一萬的本票，我說不用，就補了一張十萬元
      的本票給丙○○，由於我很信任丙○○，錢全部還完後，
      也沒有把本票拿回來。這整個借貸時間應該是在約在九十
      五年一到三月農曆過年前後的事。」等語（見原審卷第二
      九至三六頁），並有證人乙○○九十五年三月六日所開立
      之十萬元本票一張可證（見警卷第三八頁）。其於本院審
      理時到庭證述之內容，亦大致與原審相符，而無前後矛盾
      之處，應可採信。
    2.證人乙○○上開證述亦與被告丙○○所為證詞大致吻合，
      雖與聲請簡易處刑意旨所指「丙○○於九十四年四月二十
      二日，借與乙○○三十萬元作週轉金及繳納到期稅金，約
      定利息每月五分即一萬五千元，乙○○直至九十五年二月
      間始分期償還完畢，乃於九十五年三月間，將原信託登記
      在丙○○名下之賓士車辦理過戶至其姪子名下」之內容完
      全不合。就此：(1)本院審閱搜索所得扣押物龍「黑龍」部
      分共有以下記載：「九十四年四月二十二日黑龍30/15000
      、五月二十七日黑龍25到日200000、六月二十七日黑龍25
      到日2萬、七月二十七日黑龍25到日、七月三十一日黑龍
      票到、八月一日黑龍票到、八月二十七日黑龍25到、九月
      二十七日黑龍25到、十二月十一日黑龍到票、十二月二十
      六日黑龍到日」、「九十五年一月十日黑龍2,500、一月
      十日黑龍2,500、一月十二日黑龍十萬到日、一月二十七
      日黑龍十萬到2,500、二月十二日黑龍十萬到、九十五年
      二月十六日黑龍（客）南企大同10萬（回）、二月二十七
      日黑龍十萬到、四月十二日下午中華東路二段六八號乙○○」（見警卷第五九、九十至一○二頁），由上開證據資
      料顯示證人乙○○與被告丙○○間之金錢借貸往來十分頻
      繁、借貸不只一筆、利息計算亦不一致，由上開證據尚不
      能推論「九十四年四月二十二日借款三十萬元，利息一萬
      五千元，於九十五年二月間還畢」為真實。(2)再者，聲請
      簡易處刑意旨認為「九十五年三月間乙○○將原信託登記
      在丙○○名下之賓士車辦理過戶至其姪子名下」，但據被
      告丙○○於九十六年六月一日提出之交通部公路總局嘉義
      區監理所臺南監理站有關係爭賓士車車牌之車主歷史查詢
      資料（見原審簡字卷第十一頁），該車於九十五年三月間
      並無過戶記錄。(3)又證人乙○○歷次於警詢及偵查中亦有
      以下不同陳述：「我向丙○○借款次數很多，利息是以二
      分到三分不等計算，借款十萬元要扣利息三分三千元，實
      領九萬七千元，我不知道年利率是多少」（見偵查卷第十
      四至十五頁，該陳述與前開「黑龍十萬到2500」不合）、
      「我去年九十四年及今年都有向丙○○借錢，（利息）有
      時候零頭不算，有時候票期比較長利息就比較多」（見偵
      查卷第二七頁）。
    3.綜合上開證據資料，證人乙○○於九十四年起曾向被告丙○○借貸多次，並曾經以票貼方式為之，佐以扣案被告丙○○上開桌曆影本，證人乙○○與被告丙○○有多次不同
      額度之借貸情形，確實可信。而依據上開桌曆記載，確實
      有不同金額、票款及利息計算之借貸記載，尚不能將上開
      記載簡化為借款三十萬元而每月利息一萬五千元。本院認
      為起訴事實所提出之證據方法，尚不足以說服法院確有「
      被告丙○○自九十四年四月二十二日借款證人乙○○三十
      萬元，每月利息一萬五千元，於九十五年二月間還畢」之
      事實存在。再佐以證人乙○○於本院審理時證述：「（審
      判長問）：九十四年四月二十二日你為什麼會去向丙○○
      借三十萬元？答：那時候我要買進兩三輛二手車，要轉售
      。」；「（審判長問）：很急嗎？答：急是不急，是想說
    　有錢賺，我自己本身有計程車行，掛計程車牌出去，結果
      賣不出去，因為計程車不好跑。」；「（審判長問）：為
      何向他借三十萬元？答：那時候要買三輛車，不足三十萬
      元。」；「（審判長問）：怎麼知道他有錢可以借你？答
      ：我們有互相週轉，我們已經十幾年的朋友了。」；「（
　　　審判長問）：你那時候不借三十萬元可以週轉的過去嗎？
　　　答：沒有借是少賺一點。」；「（審判長問）：那利息怎
　　　麼算？答：三十萬元我原本打算不向他借，我有一輛賓士
　　　車，賓士車當初是向他姊夫買的，是辦理分期，因為我信
  　　用不好，銀行那邊沒有辦法辦過戶，所以他姊夫就辦理他
    　的名字。」；「（審判長問）：你那時候的錢是否很緊或
      是很寬鬆？答：還是很寬鬆。」；「（審判長問）：很寬
      鬆怎麼會倒閉？答：因為一開放沒有人要來掛牌，我的車
      牌變成沒有用。」；「（審判長問）：那時候你有沒有錢
      ？答：我還有當舖。」；「（審判長問）：九十四年的時
      候手頭是緊或是寬鬆？答：資金比較短。」（見本院卷第
      三十四至三十六頁）足證其所證述借貸之具體原因及經過
      情形，亦無法積極認定證人乙○○有所謂急迫、輕率或無
      經驗之情形，且上開利息有多種記載，年利率如何亦無從
      予以特定。
五、綜上所述，本件被告丙○○並未收取證人甲○○重利一節，
    確實有據；而被告丙○○與證人乙○○之借款往來極為頻繁
    複雜，且每項消費借貸乃獨立不同之契約，自不能遽予簡化
    為借款起始日為九十四年四月二十二日，借款當事人為被告
    丙○○及證人乙○○，本金為三十萬元，利息每月為一萬五
    千元，於九十五年二月間清償完畢等情。此外，複查無其他
    積極證據足證被告丙○○有起訴意旨所指犯行，揆諸前開說
    明，被告丙○○被訴重利罪嫌，即屬不能證明，自應諭知被
    告丙○○無罪之判決。
六、原判決以無積極證據足資證明被告犯有刑法第三百四十四條
    之重利罪，而為無罪之諭知。本院經核原判決認事用法，並
    無違誤。公訴人上訴意旨，指摘原判決不當，請求撤銷改判
    云云。依上所述，為無理由，應予駁回。
據上論結，應依刑事訴訟法第三百六十八條，判決如主文。
本案經檢察官劉得鉦到庭執行職務。
中　　華　　民　　國　　96　　年　　11    月　　20　　日
                  刑事第六庭  審判長法　官  蔡崇義
                                    法　官  董武全
                                    法　官  曾文欣
以上正本證明與原本無異。
不得上訴。
　　　　　　　　　　　　　　　　　　書記官  李育儒
中　　華　　民　　國　　96　　年　　11　　月　　21　　日
